【裁判字號】    97,基簡,1067
【裁判日期】    980803
【裁判案由】    給付會款
【裁判全文】
臺灣基隆地方法院基隆簡易庭民事判決
原      告  乙○○
訴訟代理人  黃敬唐律師
被      告  丙○○○
            甲○○
訴訟代理人  游蕙菁律師
複  代理人  丁○○
上列當事人間請求給付會款事件，本院於中華民國98年7月20日
言詞辯論終結，判決如下：
        主  文
被告應連帶給付原告及如附表所示各選定人各如附表請求金額欄
所示之金額，及自九十七年十二月三十日起至清償日止，按年息
百分之五計算之利息。
訴訟費用由被告連帶負擔。
本判決得假執行。但被告甲○○如以附表請求金額欄所示之金額
為原告及如附表所示各選定人供擔保後，得免為假執行。
        事實及理由
一、按多數有共同利益之人，得由其中選定一人數人為全體起訴
    ; 訴訟當事人之選定及其更換、增減、應以書狀為之，民事
    訴訟法第41條第1項、第42條定有明文。又按因會首破產、
    逃匿或有其他事由致合會不能繼續進行時，得由未得標之會
    員共同推選一人或數人處理相關事宜，民法第709條第之9第
    4項亦有明定。本件原告主張其與如附表所示除原告外之60
    人（下稱選定人）參加以被告丙○○○為會首，含會首共13
    9會，於民國（下同）92年3月15日首次開標之合會（下稱系
    爭合會），詎系爭合會於94年1月15日第45期會開標後，被
    告丙○○○竟停標迄今，原告及前揭如附表所示之60人均為
    未得標之活會會員，因而受有損失甚鉅，而原告及該60 人
    主張之權利及請求之原因事實均相同，攻擊防禦方法亦屬一
    致，故均係有共同利益之人，基於訴訟經濟之考量，爰共同
    選任原告乙○○為被選定人處理相關事宜為全體起訴等情，
    有會單及選定當事人之同意書附卷可稽，揆諸首揭規定，上
    開未得標之會員60人共同選定原告乙○○提起本件訴訟，並
    無不合，先予敘明。
二、原告起訴主張：
  (一)原告及選定人參加以被告丙○○○為會首，每月15、30日開
    標一次，每期會款新台幣（下同）1萬元，採內標制，共計
    139會（含會首1會及會員138會）之民間互助會，首期會款
    由被告丙○○○收取後，自92年3月15日起按期開標，初始
    均如期召開舉行，原告及如附表所示各選定人亦均如期繳納
    會款，至94年1月15日（第45期）開標完成後，即因被告丙○○○多次冒用及虛列他人名義得標，而無法繼續進行迄今
    ，致系爭合會之未得標之活會會員受有損失甚鉅。經原告提
    起詐欺告訴，被告丙○○○及其配偶許茂男業分別經本院95
    年度訴字571號刑事判決判處有期徒刑確定。
  (二)依系爭合會會單記載，被告甲○○（編號12、13）及其姊妹
    呂如涵（編號10）、呂燕純（編號11），均為系爭合會會員
    ，共參加系爭合會4會，且被告甲○○業已於92年5月1日委
    由其母呂許秀琴代為投標，並以2,500元得標。系爭合會既
    已宣告倒會，被告甲○○係已得標之死會會員，依民法第70
    9條之9之規定應於每屆標會期日即每月15日及30日，將每期
    會款10,000元，平均交付於未得標之會員即原告與附表所示
    各選定人，但自94年1月30日起迄今，被告甲○○均未依法
    給付，顯已逾二期以上，被告甲○○所遲延給付之會款既已
    達兩期之總額，原告自得依前揭規定訴請被告甲○○給付全
    部會款。又依該條規定，會首就已得標會員應給付之各期會
    款共負連帶責任，被告丙○○○為會首自應與被告甲○○負
    連帶給付會款之責。系爭合會全部共139會，扣除已開標46
    次（含首期），尚有93次仍未開標（139－46＝93），未得
    標之會員計有93名，據此計算已得標之會員每人尚應繳納會
    款共計930,000元（10,000×93＝930,000），而應共同分配
    予未得標之會員93名，則每名未得標之會員可得分配之會款
    為10,000元（930,000÷93＝10000）。原告及如附表所示各
    選定人之合會共計81會，被告甲○○及丙○○○應連帶給付
    原告及如附表所示各選定人共計810,000元（81×10,000 ＝
    810,000）。
  (三)對於被告甲○○抗辯所為陳述略以：
  1.被告甲○○否認委任其母呂許秀琴代為處理合會事宜云云，
    然被告丙○○○於前揭刑事案件審理中，96年8月28日當庭
    確認系爭合會會單時，即指出編號「13」之死會即係被告甲○○，並陳稱：「呂許秀琴確實有去標會，會錢我都是向呂
    許秀琴拿的，呂許秀琴所標的會得標的會錢，是我自己將會
    錢拿到呂許秀琴家中拿給她本人的，我不會說謊話，我冒標
    的部分我都有承認，這一會確實是呂許秀琴標的，我是在呂
    許秀琴得標的第二天就將會款交給呂許秀琴本人，我將會款
    交給呂許秀琴的時候還告訴我說他兒子甲○○要弄房子之類
    的事情，說屋子有什麼事情，所以她要標會，而且還說我很
    好心。」等語。復於本件言詞辯論期日陳稱被告甲○○係委
    由其母呂許秀琴參與投標並已以2,500元得標等語。且系爭
    合會共已開標計46次（含首期），其中原告已知已得標會員
    名單（即死會會員），依被告丙○○○委請崔百慶律師代擬
    之律師函，揭明系爭合會之死會會員名單共計有17會，其中
    包含被告甲○○之一會，亦足證被告甲○○就系爭合會之各
    項事務參與，包括交付各期會款、參與投標及領取已得標之
    會款等，均委任其母呂許秀琴代為處理，呂許秀琴並非無權
    代理。
  2.系爭合會92年被5月1日開標時當場除會首即被告丙○○○在
    場主持開標外，另有其他會員呂蔡妹、邱黃玉珠2人在場，
    該二人亦於前刑事判決審理時，分別於96年11月5日、96年
    12月17日，證稱被告甲○○之母已於92年5月1日到場投標並
    得標屬實，顯見被告甲○○確已得標。
  3.前揭刑事案件審理中曾於94年2月1日當庭勘驗系爭合會會員
    於被告丙○○○倒會後，至其家中與被告丙○○○之夫許茂
    男開會確認死會會員及商討後續事宜之攝影光碟（下稱系爭
    光碟）內容，勘驗筆錄記載：「其中於9分41秒至44秒時被
    告許茂男有稱：如果我有講錯的話我是依據她「指我太太」
    跟我講的，我告訴你們，如果有不對的話請跟我講，這是依
    據被告丙○○○告訴我的，我才向大眾宣布的。其中編號13
    號呂燕平他們4會有1會是死會（9分36秒至9分49秒），我有
    宣布為死會，我認得出甲○○的母親有在場，但是沒有表示
    異議。證人乙○○補充：這第一片光碟中呂燕純於6、7秒有
    出現過，呂如涵則是在14至23秒中有出現過，呂燕純、呂許
    秀琴（呂燕平就是甲○○的弟弟，就是他們二人的母親）則
    是在38秒至43秒間有出現，對於許茂男表示編號12、13號呂
    燕平家中有一會死會這部分都沒有表示異議。」等語，當時
    呂許秀琴、呂如涵及呂燕純等3人均在場亦未當場提出異議
    ，客觀上足認被告之家人均承認許茂男所宣布之死會會員名
    單，足見被告確為已得標之死會會員。至被告甲○○雖辯稱
    其從未收到任何有關94年2月1日開會通知，亦未委託呂如涵
    或呂許秀琴代為出席，自不因呂如涵或呂許秀琴在場未異議
    ，逕認被告甲○○已得標云云。然被告丙○○○於98年1月
    19日言詞辯論期日到庭陳稱：「問：你有無問是否為被告甲○○親自要標的？）有的，被告甲○○的媽媽呂許秀琴並沒
    有出示委託書這類的文件，但被告甲○○和她的兄弟姊妹所
    有合會事宜均是由呂許秀琴處理，呂許秀琴也曾跟過我不少
    會，所以我才會信任她。」等語。苟非如此，呂許秀琴本身
    並非系爭合會之會員，豈有必要出席參與系爭合會於97年2
    月1日宣佈倒會及處理後續事宜之會議？況且，被告甲○○
    曾於前揭刑事案件審理時，於96年11月5日到庭陳稱：「…
    互助會我都是交待呂如涵處理的」等語，被告甲○○於本案
    復改稱「未委託呂如涵或呂許秀琴代為出席…被告亦未委任
    或授權渠等代為發言或異議」云云，前後對照顯然矛盾不一
    ，堪認被告前揭所辯並非事實。
  (四)聲明：被告丙○○○及甲○○應連帶給付原告及如附表所示
    各選定人各如附表請求金額欄所示之金額，並自起訴狀繕本
    送達翌日起至清償日止按年息百分之五計算之利息。
二、被告甲○○聲明請求駁回原告之訴，並陳明如受不利判決，
    願供擔保免為假執行，其所為陳述略以：(一)被告雖參加系爭
    合會2會，惟從未委託母親呂許秀琴代為處理系爭合會事宜
    ，呂許秀琴亦未以任何人之名義到場標取系爭合會，被告甲○○從未標取系爭合會，迄今仍為活會。而證人邱黃玉珠、
    黃郭鳳嬌及呂蔡妹雖於前揭刑事案件96年11月5日、96年12
    月17日審判期日證稱呂許秀琴曾於92年5月1日開標時到場投
    標並得標，惟其等均為系爭合會之未得標會員，與被告甲○○利害相反，且證人等對於系爭合會第一次開標有無到場？
    有哪些會員到場？許茂男是否到場等情節，均稱不記得，其
    等對於最明確之第一次開標情節均無記憶，而對於被告甲○○之得標情節，卻記憶明確，顯與常情不符，更足證證人等
    前開證述，均係臨訟串證，顯非事實。退萬步言，縱依渠等
    証述呂許秀琴曾到場標會，亦無從證明呂許秀琴之標會係受
    被告甲○○之委任或代被告甲○○標取會款，顯無表見代理
    之適用。(二)又被告甲○○從未收到任何有關94年2月1日開會
    通知，亦未委託其姐呂如涵或其母親呂許秀琴代為出席，且
    依系爭光碟內容開會當日到場人眾多，人聲吵雜，呂如涵或
    呂許秀琴均未詳加注意許茂男與原告間對話內容，根本無從
    提出異議，則被告既未委任或授權渠等代為發言或異議，自
    不因其等在場未異議，逕認被告已標取會金。
三、被告丙○○○聲明請求駁回原告之訴，並陳述略以其對於原
    告所有主張均不爭執，惟目前無能力給付云云。
四、經查，原告主張其與本件選定人均參加以被告丙○○○為會
    首，於92年3月間召集，連同會首共139會，每期會款10,000
    元，採內標制，每月15、30日各開標1次之合會，並均未得
    標，參加之會數如附表所示，而首期會款由被告丙○○○收
    取後，系爭合會自92年3月15日起按期開標，至94年1月15日
    第45期會開標即因被告丙○○○多次冒用及虛列訴外人郭金
    龍等28人名義得標，而無法繼續進行迄今，被告丙○○○及
    其配偶許茂男並因而分別經本院95年度訴字571號刑事判決
    判處有期徒刑確定，及被告甲○○亦參與系爭合會2會等事
    實，業據其提出系爭合會會單為證，並經本院依職權調取上
    開刑事案卷查核無訛，且為被告所不爭執，堪信為真實。
五、本件原告又主張被告甲○○已於92年5月1日委由其母呂許秀
    琴標得1會，被告甲○○雖辯稱其未委任呂許秀琴代為處理
    系爭合會事宜，呂許秀琴亦未以任何人之名義到場標取系爭
    合會，被告甲○○從未標取系爭合會，迄今仍為活會；縱認
    呂許秀琴曾到場標會，亦無從證明呂許秀琴之標會係受被告
    甲○○之委任或代被告甲○○標取會款云云。惟查：(一)原告
    主張之前揭事實，業據被告丙○○○於本院言詞辯論期日當
    庭陳稱：「被告甲○○己是死會，當時是標2,500元，我收
    的錢是交給他媽媽。」、「問：你有無問是否為被告甲○○
    親自要標的？）有的，被告甲○○的媽媽呂許秀琴並沒有出
    示委託書這類的文件，但被告甲○○和她的兄弟姊妹所有合
    會事宜均是由呂許秀琴處理，呂許秀琴也曾跟過我不少會，
    所以我才會信任她。」（見本院98年1月19日言詞辯論筆錄
    ），經核與其於本院95年度訴字第571號刑事案件96年8月28
    日審判期日陳稱「他（即本件被告甲○○）不曾拿過會錢給
    我，他母親呂許秀琴有向我標過一次，他母親呂許秀琴告訴
    過我說他兒子蓋房子需要錢，我有將會錢拿到呂許秀琴家給
    呂許秀琴，乙○○互助會單上面編號12號甲○○部分記載92
    年5月1日得標，標金2,500元是正確的。」、「呂許秀琴確
    實有去標會，會錢我都是向呂許秀琴拿的，呂許秀琴所標的
    會得標的會錢，是我自己將會錢拿到呂許秀琴家中拿給她本
    人的，我不會說謊話，我冒標的部分我都有承認，這一會確
    實是呂許秀琴標的，我是在呂許秀琴得標的第二天就將會款
    交給呂許秀琴本人，我將會款交給呂許秀琴的時候還告訴我
    說他兒子甲○○要弄房子之類的事情，說屋子有什麼事情，
    所以她要標會，而且還說我很好心。」等語大致相符，且衡
    諸常情，被告丙○○○已於刑事案件中對於冒用或虛列郭金
    龍等28人名義得標之犯行坦承不諱，並因而經判決有罪確定
    ，實無單就被告甲○○之一會否認而為虛偽陳述之理。況查
    ，系爭合會止會後，被告丙○○○曾避不出面，其夫許茂男
    經各合會會員要求，於94年2月1日在被告丙○○○家中確認
    死會會員名單及商討後續事宜，過程並經拍攝錄影製成光碟
    ，經本院於言詞辯論期日當庭勘驗上開光碟內容，當日被告
    甲○○之母親呂許秀琴、其姐妹呂如涵及呂燕純均有到場，
    呂如涵坐在原告乙○○及被告丙○○○之配偶許茂男斜對角
    之沙發上，8分47秒時，原告乙○○要求許茂男「把已得標
    會員名單說給大家聽」9分12秒時，原告乙○○對在場人稱
    「許茂男即將公布得標會員名單，在場人有會單者，請將得
    標會員名單記下來」，9分37秒時，許茂男指標單說「這燕
    平他們」（台語），9分45秒時，許茂男對在場人稱「我把
    得標會員名單說給大家聽，若有錯誤請大家更正」（見本院
    98年5月14日言詞辯論筆錄），而本院95年度訴字第571號刑
    事案件於96年11月5日審判期日當庭勘驗系爭光碟內容，呂
    如涵亦以證人身分到庭，對於勘驗結果「第一片光碟從12分
    31秒至14分30秒及31分0秒至34分。12分31秒有一女子稱『
    剩下都是你們標的』，12分42秒有一女子稱『十會都標走了
    嗎、膽子真大』、12分54秒有一女子稱『101』、13分36秒
    有一女子稱『上會欠人家七會』、13分48秒有一女子稱『等
    於偽造、詐欺』，呂如涵表示「這都是我的聲音」（見前揭
    刑事案件96年11月5日審判筆錄）。足見94年2月1日當日呂
    許秀琴、呂如涵及呂燕純均到現場，呂如涵並鄰近原告乙○○及許茂男而坐，對於許茂男所言不僅無被告甲○○所辯無
    法清晰聽聞之情形，且與許茂男及其他在場會員交談甚為頻
    繁，參與會議進行程度非輕，縱呂如涵並未受被告甲○○委
    任到場，惟其為被告甲○○之姊，若被告甲○○之1會果係
    遭被告丙○○○冒標，呂如涵對於許茂男上開指標單13號「
    這燕平他們」之陳述，必當場表示異議，呂如涵及被告甲○○其餘家人竟均未表示異議，顯與常理不合，益徵被告丙○○○前揭證言與事實相符，應為可採。(二)至於被告之母呂許
    秀琴雖於前揭刑事案件96年8月28日審判期日證稱：「（問
    ：本案互助會妳有無參加？...）有...  編號10號是我女兒
    呂如涵的名義、11號是我女兒呂燕純的名義、編12、13號則
    以我兒子甲○○的名義參加的，4會都是活會。」、「（問
    ：每次開標你是否都有參加？）沒有，我一次都沒有去過」
    等語，惟查，被告甲○○於前揭刑事案件審判期日中稱「我
    姐姐呂如涵找我參加（系爭合會）... 」、「我都是將會錢
    交給我姐姐呂如涵由她替我處理」，呂如涵則證稱：「（問
    ：是何人找你加入本案合會？）我媽媽幫我參加的，我不知
    道是何人找我媽媽參加本案合會，我媽媽也沒有向我說。」
    、「（問：你有無去過開標現場？）沒有，我媽媽呂許秀琴
    去看過，他都是有空才會去，所以開標的情形，我都是打電
    話問我媽媽，我從來沒有問過會首。」等語（見前揭刑事案
    件96年3月6日審判筆錄），呂許秀琴前揭證言就其是否曾於
    開標期日到場，不僅與呂如涵所稱不符，且衡情呂許秀琴之
    子女共參加系爭合會4會，且均無法親自處理合會事務，呂
    許秀琴並自稱被告甲○○之2會係其以甲○○名義參加，可
    見呂許秀琴子女參加系爭合會之事務均由其代理處理，呂許
    秀琴竟稱從未於開標時到場，實與常情相違，足徵呂許秀琴
    前揭證言，與事實不符，不足採信，被告甲○○前揭所辯，
    自非可採。
六、至於被告丙○○○雖辯稱其無力清償云云，惟按有無資力清
    償，為執行問題，不得據為不履行債務之抗辯，被告丙○○○前揭所辯，自無可採。
七、按因會首破產、逃匿或有其他事由致合會不能繼續進行時，
    會首及已得標會員應給付之各期會款，應於每屆標會期日平
    均交付於未得標之會員。但另有約定者，依其約定。會首就
    已得標會員依前項規定應給付之各期會款，負連帶責任。會
    首或已得標會員依第一項規定應平均交付於未得標會員之會
    款遲延給付，其遲付之數額已達兩期之總額時，該未得標會
    員得請求其給付全部會款。民法第709條之9第1、2、3項分
    別定有明文。經查，系爭合會已於94年1月15日以後不能繼
    續進行，而被告甲○○為已得標會員等事實，業如前述，而
    被告甲○○未於每屆開標日交付各期會款予未得標會員乙情
    ，亦為兩造所不爭執，揆諸前揭規定，被告甲○○自應於每
    屆標會期日即每月15、30日，將每期會款10,000元，平均交
    付於未得標之會員即原告與附表所示各選定人，而被告甲○○自94年1月30日起迄今均未給付，其遲延給付之會款已達
    兩期之總額，原告請求被告丙○○○及甲○○連帶給付而原
    告及如附表所示各選定人共61人如附表所示之共81會會款共
    810,000元（81×10,000＝810,000），自無不合。
八、從而，原告本於合會法律關係，請求被告連帶給付如主文第
    1項所示之金額，及自起訴狀繕本送達翌日起即97年12月30
    日至清償日止，按年息百分之五計算之利息，為有理由，應
    予准許。
九、本件係就民事訴訟法第427條第2項第7款規定之適用簡易訴
    訟程序所為被告敗訴之判決，爰依民事訴訟法第436條第2項
    、第389條第1項第3款之規定，依職權宣告假執行。又被告
    甲○○陳明如受不利判決願供擔保免為假執行，經核尚無不
    合，爰酌定相當擔保金額准許之。
十、據上論結，本件原告之訴為有理由，依民事訴訟法第436條
    第2項、第85條第2項、第389條第1項第3款、第390條第2項
    ，判決如主文。
中    華    民    國    98    年    8     月     3    日
                  基隆簡易庭法  官  姚貴美
以上正本係照原本作成。
對於本件判決如有不服，應於收受送達後20日內向本院提出上訴
書狀，上訴於本院合議庭，並按他造當事人之人數附具繕本。
中    華    民    國    98    年    8     月     3    日
                            書記官  詹小瑤


司法院資訊處製作；財團法人民間司法改革基金會備份。
